【裁判字號】    90,保險,12
【裁判日期】    920723
【裁判案由】    給付保險金
【裁判全文】
臺灣桃園地方法院民事判決  九十年度保險字第一二號
    原      告    乙○○
    訴訟代理人    陳河泉律師
    被      告    美商康健人壽保險股份有限公司台灣分公司
    法定代理人    丙○○
    訴訟代理人    甲○○
    複  代理人    戴世瑛律師
右當事人間請求給付保險金事件，本院判決如左：
    主      文
原告之訴及假執行之聲請均駁回。
訴訟費用由原告負擔。
    事      實
甲、原告方面：
一、聲明：(一)被告應給付原告新台幣（下同）三百五十萬元，及自民國（下同）八十
    九年八月四日起迄清償日止，按年利率百分之十計算之利息；(二)訴訟費用由被告
    負擔；(三)原告願供擔保，請准宣告假執行。
二、陳述略稱：
  (一)緣原告乙○○於八十七年間為玉山銀行所發行之信用卡金卡持卡人（卡號：00
    00000000000000），因當時玉山銀行與被告美商康健人壽保險股
    份有限公司台灣分公司（以下簡稱：康健人壽）合作，為玉山銀行金卡持卡人設
    計一簡便之意外傷害保險申請訂購專案，稱為「黃金護罩專案」，對於投保之申
    請手續有較為便捷之規定，且投保人（被保險人）無須經過體檢即得核保，此有
    該專案之內容說明文件可稽。原告遂於八十七年七月廿三日以自己為要保人及被
    保險人向被告康健人壽申請加入上述「黃金護罩」專案之「計劃一」（含一千萬
    元意外傷害保險主約，及一千元意外傷害醫療保險金日額給付附約在內），此有
    原告所填寫之「黃金護罩」專案要保書可稽。本件並沒有書面詢問的資料，但是
    電話中保險公司的人有問，而且被告追蹤病史只有五年。後被告康健人壽經審核
    後隨即同意承保（保單號碼為：IPATW204928；保單有效期限為八十七年七月廿
    三日中午十二時至八十八年七月廿三日中午十二時止，為期一年），此有被告康
    健人壽出具之正式意外傷害保險單可稽（含康健意外傷害保險主約、傷害醫療保
    險金日額給付附約等）；於前述保險期間屆滿後被告康健人壽並同意繼續承保（
    續保期間：自八十八年七月廿三日中午十二時至八十九年七月廿三日中午十二時
    止，為期一年），此有相關續保同意文件可稽。
  (二)原告於八十九年一月八日（星期六），在家中進行果樹整理及施肥工作時，不慎
    意外跌倒導致腰部受傷，當時原告之父廖永城及廣興村村長林進宗均親眼目睹，
    此有其父廖永城以及廣興村村長林進宗之見證書可稽，林進宗復已出庭具結作證
    明確。原告疼痛難耐，遂於同月十二日前往台北市立和平醫院就診，發現原告因
    該次跌倒而產生「脊椎盤突出症合併坐骨神經痛」等傷勢，原告遂於同月十四日
    住院，並於住院後即通知被告康健人壽；被告康健人壽於隔數天後，尚派員至醫
    院探視原告。原告於同月廿七日施行第三、第四、第五腰椎及第一薦椎之切除手
    術，此部分有台北市立和平醫院出具之診斷證明書可稽。原告於同年二月九日出
    院後，隨即備妥相關文件向被告康健人壽請求保險理賠，而被告康健人壽就前述
    原告投保之保險契約附約中之意外傷害醫療保險金（一般住院日額保險金，每日
    一千元）部分，業已經被告康健人壽所專聘之醫師證實為意外導致且已理賠完畢
    ，並已支付含利息在內之共住院廿六日之意外傷害保險醫療金（住院日額給付）
    二萬六千一百六十四元整予原告，此有康健人壽理賠部出具之正式通知函可證。
    由此可知被告康健人壽亦認定原告本次施行腰椎、薦椎手術係因為前述意外跌傷
    所致，方同意給付上述二萬六千一百六十四元之意外傷害醫療日額給付部分。
  (三)然而原告因此次意外跌傷，已嚴重傷及腰椎部份，致使原告已達行動不良、腰部
    行動受限之身心障礙情事，於八十九年五月份已被判定有輕度肢障並獲核發身心
    障礙手冊，此有原告之身心障礙手冊及身心障礙鑑定表可稽；原告並於同年四月
    廿日起迄今，仍然繼續前往行政院衛生署桃園醫院對其腰傷持續就診及復健，經
    行政院衛生署桃園醫院診斷為「腰薦椎神經根病變」，此有該院出具之保險殘廢
    診斷證明書可稽。故原告於同年七月十九日乃根據雙方保險契約第二條之規定，
    以保單附件所載之「殘廢程度與保險金給付表」中第四級第十六項「脊柱永久遺
    留顯著運動障礙者」，應獲給付比率為百分之三十五為由，向被告康健人壽申請
    意外殘廢保險金三百五十萬元，此有原告之保險給付申請書可稽。詎料被告康健
    人壽竟違約拖延拒不理賠，為此原告曾寄發存證信函要求被告儘速理賠相關保險
    金，此有原告寄發之存證信函為證。然嗣後被告康健人壽竟以原告曾於八十一年
    六月十七日因「右側垂足、腰椎神經根病變」至台大醫院就診之病歷記錄為由，
    妄加認定原告目前之腰椎機能受限並非因前述八十九年一月八日之意外跌倒所造
    成，企圖脫免其理賠責任。故而發函（八十九十一月十五日（八九）康理字第０
    ０二八號函）通知原告拒絕理賠意外殘廢保險金。為此原告乃於九十年一月八日
    再度寄發存證信函要求被告康健人壽儘速理賠，此有原告再度寄發之存證信函為
    證，但被告康健人壽仍置之不理，至今尚未給付相關之意外殘廢保險金。
  (四)實則，原告於八十一年六月間係緣於七十三年度因車禍手術之最後一次複診，經
    台大醫院診斷為「陳舊性椎間軟骨盤突出症」，此有台大醫院之診斷證明書可稽
    ；但原告因當時就診後復原狀況良好，故自八十一年七月起至八十九年一月原告
    意外跌傷腰部為止，於全國各大小醫院診所均未再有任何腰部傷害或不適之就診
    記錄，顯見原告八十一年之腰部受傷早已痊癒回復健康；故被告康健人壽率爾認
    定原告八十九年一月因意外跌傷導致之腰椎機能受限，係出自於原告八十一年之
    腰部舊傷，實非正確。且原告於前述八十一年腰部受傷康復後，早已回復正常工
    作，此有原告先後任職之二公司出具之在職證明書可證。又原告乃一虔誠之基督
    教徒，於八十八年九月台灣發生「九二一」大地震後，尚曾加入所屬教會牧師所
    組成之志工團前往南投災區幫忙災民重建，此有教會牧師之親筆信函及原告於南
    投災區擔挑重物之相片可稽；若果如被告所言原告之腰部舊傷未癒，原告又怎有
    餘力如前述相片所示，將重達數十公斤之帳棚強舉肩上？‧‧‧，另由台大醫院
    開具七十三年手術時部位為腰椎第四、五兩節，而和平醫院開具之手術部位為腰
    椎第三、四、五以及薦椎第一節，何以多出兩節，若完全是舊傷所致，其手術部
    位應完全一致，由此可知被告康健人壽依此拒絕理賠實屬無據，其強辯原告之腰
    傷及輕度肢障係因舊傷而起，純係卸責之詞。
  (五)此外，根據原、被告雙方之意外傷害保險契約第十四條之規定，被告康健人壽應
    於收齊所有原告向該公司申請給付保險金之所需文件後「十五日」內給付保險金
    ，逾期被告康健人壽應按財政部核定之人壽保險單分紅利率加計利息給付（目前
    所知前述分紅利率為年利率百分之十，康健人壽所出具之日額給付保險金通知函
    中，亦有延遲給付利息（年利率百分之十）二十三天一六四元之記載）。而今被
    告康健人壽無正當理由拒絕給付，自應於原告八十九年七月十九日所申請之保險
    金給付外，另負擔上述自八十九年八月四日起之利息給付之責。
  (六)被告辯稱：經被告派員向原告因上開跌倒在台北市立和平醫院就醫之主治醫生廖
    文裕查證，據稱其現有症狀應係舊疾之病因，加上其工作性質，長期累積退化所
    致云云。因和平醫院病歷並無如上記載，原告否認被告之主張。若以和平醫院病
    歷記載為falling down跌倒所造成，再以桃園醫院病歷所列為Traumatic HIVD，
    業已證實為意外所造成的，同時Traumatic HIVD得即時處理不可能八年不看病？
    不處理？原告第二次受傷時正從事重力勞動，並無桃園醫院病歷所述Traumatic
    HIVD及身體內部疾病之存在而無法從事勞動，應符合中國時報薛醫師專題報告受
    傷前並無壓迫神經之狀況，本次跌倒受傷後卻只能以輪椅代步就醫，如上壓迫神
    經狀況亦經過和平醫院電腦斷層會診單所證實為跌倒受傷後所造成的。
  (七)被告復辯稱被告雖就原告因上開跌倒於八十九年二月十日依傷害醫療保險全日額
    給付附加條款理賠二萬六千一百六十四元，但此係就住院治療之住院日額理賠，
    凡因外傷有住院治療即予理賠，與此傷是否導致現主張之殘廢無涉云云。惟查，
    被告所述，並不實在，依兩造所簽訂之「康健意外傷害保險－傷害醫療保險金附
    加條款」第一條約定：「傷害醫療保險金的給付：被保險人於本附加條款有效期
    間內遭受康健意外傷害保險所約定的意外傷害事故，自意外傷害事故發生之日起
    一百八十日以內，經登記合格的醫院或診所治療者，本公司就其實際醫療費用，
    超過社會保險給付部分，給付『實支實付傷害醫療保險金』。但同一次傷害的給
    付總額不得超過保險單所記載的『每次傷害醫療保險金限額』。」，亦即須認定
    遭受康健意外傷害保險主約所約定的「意外傷害事故」，被告始會加以理賠，被
    告既已理賠附加之傷害醫療保險金，自表示被告早已認定原告所受之傷害確屬「
    意外傷害事故」所引致者無訛！依康健人壽理賠部所出具之通知函所示，載明「
    險種：傷害醫療日額，一般住院日額保險金：一千元，二十六天：二萬六千元」
    ，而「險種：傷害醫療日額」，即指因「意外」造成之傷害，若係因「疾病」而
    住院醫療，根本不稱之為「傷害」，且疾病之住院醫療給付，係記載於「險種：
    住院醫療保險」欄，而本件康健人壽理賠部所出具之通知函，既係記載「險種：
    傷害醫療日額，一般住院日額保險金：一千元，二十六天：二萬六千元」，當然
    表示康健人壽已確認原告所受之傷害係意外造成，而非疾病，康健人壽方會加以
    理賠。況當初被告之所以理賠原告附加之傷害醫療保險金，乃經被告特聘之專業
    醫師證實為意外傷害事故，且被告理賠部陳建銘先生等二人於八十九年二月十四
    日於原告出院後，亦曾至原告發生意外之現場勘查並由原告拍照存證。
  (八)再則，依財政部保險司相關法規規定，任何保險理賠項目皆須有醫院及醫師之證
    明文件方可辦理理賠，並應保存之，經原告請求鈞院依民事訴訟法第三百四十二
    條規定命被告提出下列之文書：包括：１．原告申請意外傷害保險醫療金之理賠
    申請書。２．原告申請意外傷害保險醫療金時所檢附之診斷證明書及醫療費收據
    。３．被告同意原告意外傷害保險醫療金理賠申請之核准書後，鈞院命被告提出
    ，被告無正當理由拒不從提出文書之命，依民事訴訟法第三百四十五條規定，自
    應認原告關於此項理賠文件之主張及依理賠文件應證之意外受傷事實為真實。又
    同一類意外保險，同一意外傷害事故，農保意外險殘廢給付早已理賠完成，農保
    意外殘廢給付保險金日期為九十年二月二日，額度為九萬五千二百元，單據為Ｇ
    Ｒ00000000號（註：由勞工保險局統一給付），有原告之郵政存簿儲金
    簿入金明細可稽，且被告就附加之傷害醫療保險金亦已理賠完成，何以唯獨被告
    就意外殘廢保險金不加以理賠，實屬無理！
  (九)和平醫院放射科電腦斷層掃描會診單上已明顯發現原告有椎間盤位移並且有壓迫
    神經之現象。被告賠償醫療附加險即依據此電腦斷層掃描會診單與電腦斷層片。
    何況行政院衛生署桃園醫院同時於九十一年一月十一日綜合記載分析為「受傷後
    形成的椎間盤位移病歷記錄。」。行政院衛生署桃園醫院八十九年五月八日病歷
    中記載為「意外跌倒案例」，實與和平醫院八十九年一月十四日之病歷所記載（
    ADMISSION NOTE）為意外跌倒所致之記載相符。再依原告於受傷前可搬運八十公
    斤重物，原告所屬教會亦提供原告可肩負數十公斤帳篷照片，亦可證明原告本身
    體適能有如正常人一般。依上所列兩項病歷說明，人體脊椎位移壓迫神經須即時
    清除被壓迫部位，若非如此勢必產生劇痛與器官之嚴重傷害，不可能於原告八十
    八年度全民健康保險檢查單上顯示出「四肢無明顯異常」以及其他器官無明顯異
    常之狀況。由此可知，原告前於八十一年間之腰部舊疾業已完全痊癒，被告執此
    資為抗辯，殊無理由，亦不足採。
  (十)財團法人長庚紀念醫院林口醫學中心（下稱長庚醫院）之鑑定報告，程序上只由
    單一醫師陳子勇就所附卷證做分析研判，並未如行政院衛生署醫事審議委員會係
    由醫事鑑定小組召開鑑定會議，合議做成結論，長庚醫院由單一醫師所為之鑑定
    報告恐易流於主觀，況陳子勇醫師未曾親自診斷過原告，若所附卷證不夠齊備，
    亦會影響醫師之判斷，且該鑑定醫師之學經歷如何？已往有無類似出具法院鑑定
    報告之經驗？於該鑑定報告中均付之闕如，更令人質疑該鑑定報告之專業公信力
    ，且依醫師法第十一條第一項前段規定：「醫師非經親自診察，不得施行治療、
    開給方劑或交付診斷書。」，該鑑定報告僅為陳子勇醫師個人之鑑定意見而已，
    亦非所謂診斷證明。
  (十一)長庚醫院之鑑定報告，鑑定內容可議之處如下：
    (1)鑑定報告第一項謂原告之垂足原因與此次受傷無關，惟查，若依據原告八十八
      年七月五日健檢報告記載「四肢無明顯異常」，與鑑定報告中所述「‧‧‧因
      此右腳垂足與此次受傷無關。」似乎有所矛盾。原告所保為意外險，而被告康
      健人壽之保險政策為免體檢，原告保費業已繳足兩年，七十三年至八十九年已
      過十五年時間，拿出十五年前舊病歷來舉證，有失常理，八十九年十一月門診
      追蹤是八十九年一月受傷進行手術後所進行的，期間有八年多無看病紀錄，這
      段時間應可視為痊癒。為了確保被保險人之權益，一般保險前須進行體檢，保
      險人於承保前亦可拒保。而被告康健人壽保險政策為免體檢，保費業已繳足兩
      年，而康健人壽對被保人之身體狀況卻完全不知？若有任何意外造成之傷害，
      康健人壽就得承擔此項免體檢保險政策。康健人壽若拒絕承擔此項免體檢保險
      政策，業已失去保險人對被險保人以及整個社會應負之責任。
    (2)依據鑑定報告第二項所提「‧‧‧依據臨床推測可能有外傷性椎間盤突出或外
      傷性關節移位，但若無電腦斷層及磁共振檢查片子就難以明確判斷。但如是外
      傷性椎間盤突出有發生，通常會合併下背、臀部及下肢抽痛‧‧‧」。依據和
      平醫院電腦斷層會診單四○○九六號業已由專業醫師認定在案，認定確是外力
      所造成，且和平醫院之病歷中業已詳載原告下背、臀部及下肢抽痛之痛苦症狀
      。再依據鑑定報告第三項所提「‧‧‧腰椎脊柱活動不良‧‧‧則可因病患之
      第四、五節脊椎側彎移位‧‧‧」。因此原告意外受傷狀況依據鑑定報告有如
      上說明（有必要可傳同房病友以證明住院當日是坐輪椅由家人陪同前往，當日
      痛苦狀況亦可得到證實），而在原告病歷中亦有如下之記載，在和平醫院於八
      十九年一月十四日ADMISSION NOTE所述為意外跌倒所致椎間盤突出壓迫神經，
      廖文裕醫師是台北市立和平醫院骨科主治醫師，也是原告於受傷後的主刀醫師
      。再依據行政院衛生署桃園醫院病歷亦指出為意外跌倒所造成的（Traumatic
      HIVD）外傷性椎間盤突出，韋有維主任是行政院衛生署桃園醫院復健部主任，
      也是原告於手術後經過三年多復健之指導醫師，依據醫師法第十一條第一項上
      述兩位醫師皆俱有鑑定診斷資格。而脊椎椎間盤突出壓迫神經確是意外跌倒所
      造成的，（Traumatic HIVD）外傷性椎間盤突出症狀須即時就醫治療，不可能
      有八年多無看病的紀錄，鑑定報告謂「殘障證明的取得和七十三年間遺留下來
      之神經缺損及長期腰背退化有直接的關係。」，原告無法接受此種說法。
    (3)依據鑑定報告第五項所提「無證明施行椎間盤切除術，因為椎板移除術通常是
      移除慢性退化性病變的黃韌帶肥厚關節囊」。而依據和平醫院病理組織檢查報
      告單病解專醫字第一三三號得到證實業已移除慢性退化性病變的黃韌帶肥厚關
      節囊。因和平醫院之病理組織檢查報告單無列出黃韌帶肥厚關節囊由手術部位
      何處產生，康健公司依此遲遲不予以理賠，然而康健人壽的懷疑業已在鑑定報
      告第五項中得到解答。
    (4)依據鑑定報告綜合而論所提「應由主刀醫師來詳述開刀前的神經學檢查及放射
      診斷發現和病患接受椎板移除術後的症狀改善情形，來整體考量外傷所占的角
      色，及單純以椎板移除術之後病患症狀進步情況。」。依據台大醫院病歷七十
      四年四月十一日與七十四年八月七日兩度記載原告之Tibialis Anterior神經
      部分業已完全恢復，然而原告九十一年五月十一日於桃園敏盛醫院所進行殘障
      複檢肌電圖所示Tibialis神經仍然有損傷，尚在恢復中。原告於此再提出行政
      院衛生署桃園醫院復健部對原告於九十年元月五日所做肌電圖報告及所出具之
      農民健康保險殘廢診斷書，由該肌電圖報告可看出，Tibialis神經完全silent
      （靜止無反應），表示已再度損傷，請求進行比對，以求得下列結果：
      依據台大醫院病歷七十四年四月十一日與七十四年八月七日兩度記載原告乙
        ○○之Tibialis Anterior神經部分業已恢復，若果Tibialis再有所損傷，
        應可證實為第二度意外受傷所造成。
      再依據桃園敏盛醫院所進行殘障複檢肌電圖所示，若果Tibialis Anterior
        ‧‧‧等神經系統業已恢復之中，應可認定和平醫院對原告乙○○所進行的
        手術治療是成功的。同時可以反證原告之垂足部分業於第二次受傷之前已完
        全復原，因為台大醫院病歷中未癒之神經部分（所指為peroneal）業已於第
        二次受傷之前完全恢復。依據桃園敏盛醫院所進行殘障複檢肌電圖所示目前
        是moderate，並無失去功能。因此亦可證明兩度受傷狀況有所不同。期待能
        依此EMG肌電圖比對方法，再送由行政院衛生署醫事審議委員會為鑑定，以
        求得正確判定。
  (十二)本保險案件為免體檢免告知案例（但原告當時就被告之口頭詢問，亦有口頭告知
    被告關於原告之身體狀況），依據保險法規定一般保險前要進行健檢，而康健人
    壽之保險政策為免體檢，因為免體檢被告得負所有新傷之責任。因有八年無看病
    紀錄，一般保險案例被保險人於五年內看病得告知保險人之義務而免告知，依康
    健之保險政策其追訴期為五年。康健人壽醫師業已證實為意外傷害並賠償原告醫
    療附加險，相關認定賠償醫療附加險文件得由康健人壽保存出具而康健人壽至今
    拒絕提供資料，請求追究其責任「附約業已賠償而主約不賠」。再依據長庚醫院
    鑑定意見書綜合而論所提「‧‧‧得由主刀醫師提神經學檢查報告，以確認手術
    前手術後病患進步狀況‧‧‧」。然而相關神經學檢查報告業已附於相關病歷之
    上，何以長庚醫院於收到上項證據以後超過半年時間不自行補充鑑定？而以「‧
    ‧‧當事人及家屬至鑑定醫師門診抗議‧‧‧」回拒補充鑑定。原告曾於補充鑑
    定之前，兩度獨自前往掛號門診，其用意為說明個人身體狀況，並無所謂當事人
    及家屬至鑑定醫師門診抗議之事實。
  (十三)緣被告主張「更退萬步言，縱認原告傷殘與跌倒非全然無關，揆諸我國保險法權
    威學者施文森之解釋，傷害保險既以意外事故所致傷害為承保範圍，故不僅意外
    事故與傷害所致殘廢應有因果關係，且須意外事故構成傷害之直接及單獨原因時
    ，保險人始予理賠，是苟原告舊疾對其傷殘仍有影響，其跌倒並非傷殘之直接及
    單獨原因，則被告仍可拒絕理賠。」云云，並不實在，蓋：
    (1)有關意外傷害保險契約第二條示範條款，係於七十七年修訂為：「被保險人於
      本契約有效期間內，因遭遇外來突發意外傷害事故，並以此意外傷害事故為直
      接且單獨原因，致其身體蒙受傷害因而殘廢或死亡時，依照本契約的約定，給
      付保險金」。嗣於八十五年九月又修訂為：「被保險人於本契約有效期間內，
      因遭受意外傷害事故，致其身體蒙受傷害而致殘廢或死亡時，依照本契約的約
      定，給付保險金。前項所稱意外傷害事故，指非由疾病引起之外來突發事故。
      」，該條款並自八十六年一月一日實施（參見財政部八十五年九月十日台財保
      字第八五二三七○○六八號函）。財政部有鑑於保險法第一百三十一條之範圍
      未予界定而使保險公司與被保險人間之糾紛不斷，且知被保險人因苦無資訊，
      不諳法令，缺乏奧援而處於弱勢，特別在八十六年一月一日起明訂傷害保險之
      範圍，只要是非由疾病所引起之外來突發事故即屬意外傷害，排除直接、單獨
      等二項因素，以保障所有被保險人之權益。足見，新修訂的意外傷害保險契約
      示範條款對意外傷害的定義已排除直接且單獨的原因，接受間接與併發等之因
      素，而本件原告所投保之康健意外傷害保險第二條即約定：「被保險人於本契
      約有效期間內，因遭受意外傷害事故，致其身體蒙受傷害而致殘廢或死亡時，
      依照本契約的約定，給付保險金。前項所稱意外傷害事故，指非由疾病引起之
      外來突發事故。」，第一條更約定：「本保險單條款、附著之要保書、批註及
      其他約定書，均為本保險契約（以下簡稱本契約）的構成部分。本契約的解釋
      ，應探求契約當事人的真意，不得拘泥於所用的文字：如有疑義時，以作有利
      於被保險人的解釋為準。」。
    (2)是以，退萬步言之，縱經鈞院審酌之結果，認定原告之身體殘廢與原告之舊傷
      及意外跌倒所致新傷，均有關係，惟因原、被告間所訂之「康健意外傷害保險
      」契約中並未限定須「直接且單獨」因意外跌倒所致之身體殘廢方給付保險金
      ，而僅約定因遭受意外傷害事故，致身體殘廢，即須給付保險金，已排除必須
      「直接且單獨」之因素，依保險契約第一條，如有疑義時，自應作有利於被保
      險人之解釋。
    (3)至於被告所舉學者施文森之見解，恐係於八十六年一月一日新修訂之保險示範
      條款實施前之舊見解，且僅屬學者個人之意見，亦非屬目前實務之通說見解。
三、證據：聲請傳訊證人廖永城、林進宗、李偉強，命被告提出理賠審核相關文件，
    及聲請長庚醫院為補充鑑定，聲請行政院衛生署醫事審議委員會以肌電圖比對方
    式為鑑定，並提出玉山銀行與康健人壽合作之「黃金護罩」意外傷害保險專案內
    容說明書影本一份、康健人壽「黃金護罩」專案意外傷害保險要保書影本一份、
    康健人壽出具之正式意外傷害保險單影本一份、康健人壽續保相關文件影本一份
    、廖永城、林進宗出具之見證書影本一份、台北市立和平醫院之診斷證明書影本
    二份、康健人壽出具之日額給付保險金通知函影本一份、原告乙○○之身心障礙
    手冊及身心障礙鑑定表影本一份、行政院衛生署桃園醫院出具之保險殘廢診斷證
    明書影本一份、原告乙○○之保險金給付申請書影本一份、桃園觀音郵局八十九
    年九月十九日第四十八號存證信函影本一份、康健人壽之八十九十一月十五日（
    八九）康理字第００二八號函影本一份、桃園觀音郵局九十年一月八日第一號存
    證信函影本一份、台大醫院之診斷證明書影本一份、力航光電科技股份有限公司
    及富海工業股份有限公司出具之原告在職證明書影本各一份、教會牧師親筆信函
    影本一份、原告於南投災區擔挑重物之相片影本一份、台大醫院七十三年度手術
    部位為腰椎第四、五節之診斷證明書影本一份、郵政存簿儲金簿入金明細表影本
    一份、照片一幀、全民健康保險檢查單影本一份、診斷書影本一份、和平醫院電
    腦斷層會診單四○○九六號影本一份、和平醫院八十九年一月十四日ADMISSION
    NOTE所述為意外跌倒所致椎間盤突出壓迫神經病歷資料一份、和平醫院病理組織
    檢查報告單病解專醫字第一三三號影本一份、台大醫院病歷七十四年四月十一日
    與七十四年八月七日兩度記載原告之Tibialis Anterior神經部分業已恢復之病
    歷資料一份、九十一年五月十一日於桃園敏盛醫院所進行殘障複檢肌電圖所顯示
    Tibialis神經仍然有損傷之資料一份、九十年元月五日所做肌電圖報告及農民健
    康保險殘廢診斷書一份、剪報資料一份、電腦斷層片一份為證。
乙、被告方面：
一、聲明：(一)求為判決如主文所示；(二)如受不利判決願提供擔保，請准宣告免為假執
    行。
二、陳述略稱：
  (一)本件原告固向被告投保一千萬元意外傷害保險，惟依契約第二條約定，必須係意
    外事故所致之殘廢始應理賠，雖原告以其於八十九年一月八日因意外跌倒，致腰
    薦椎神經根病變，認係保單附件所載之殘障程度與保險金給付表中第四級第十六
    項「脊柱永久遺留顯著運動障礙者」請求理賠，但查：
    (1)意外所致之殘廢係指非因疾病所引起，本件原告曾於八十一年六月十七日因「
      右側垂足，腰椎神經根病變」在台大醫院就診，經該院診斷為「陳舊性椎間軟
      骨盤突出症」，則原告縱於八十九年一月八日在家中進行果樹整理及施肥工作
      時，不慎意外跌倒，然是否會導致現主張之殘廢，仍有疑問。況經被告派員向
      原告因上開跌倒在台北市立和平醫院就醫之主治醫生廖文裕查證，據稱其現有
      症狀應係舊疾之病因，加上其工作性質，長期累積退化所致，故其現有狀況應
      非意外所致，被告無理賠責任。如原告仍認其殘廢係此意外事故所致，因此意
      外事故屬積極事實，依民事訴訟法第二百七十七條前段規定「當事人主張有利
      於己之事實者就其事實有舉證之責任。」，應由原告舉證證明其確係因此意
      外事故肇致殘廢。
    (2)原告主張屬第四級第十六項，被告否認之。被告雖就原告因上開跌倒於八十九
      年二月十日依傷害醫療保險全日額給付附加條款理賠二萬六千一百六十四元，
      但此係就住院治療之住院日額理賠，凡因外傷有住院治療即予理賠，與此傷是
      否導致現主張之殘廢無涉。況原告係遲至八十九年七月十九日始提出意外傷殘
      補償保險金申請書，距離主張之意外發生已半年之久，故原告現主張之殘廢，
      是否係該意外跌傷肇致，仍有疑問，併此敘明。
  (二)依兩造所立「康健意外傷害保險」第二條「被保險人於本契約有效期間內，因蒙
    受意外傷害事故，致其身體蒙受傷害而致殘廢或死亡時，依照本契約的約定，給
    付保險金。前項所稱意外傷害事故，指非由田疾病引起之外來突發事故。」之約
    定，須原告因非疾病引起外來突發事故導玫身體受傷害而殘廢或死亡時，被告始
    負給付保險金之責。至傷害係出於意外事故，不僅屬積極事實，亦對原告有利，
    依民事訴訟法第二百七十七條前段「當事人主張有利於己之事實者，就其事實有
    舉證之責任。」規定，應由原告負舉證責任，亦有最高法院九十一年度台上字第
    九九號判決可稽。原告對此固有舉父親廖永城、友人林進宗二人供述證明曾意外
    跌倒，惟上開二人與原告關係密切，證詞原非可信，退步言，縱認原告有跌倒之
    事實，核諸上開保險契約條款，仍須意外事故與原告殘廢間有因果關係，被告始
    負理賠之責，是原告除如前述應舉證意外事故外，並應對其殘廢確係該意外事故
    所造成乙節負舉證之責。
  (三)查本件原告係於八十七年七月二十三日申請玉山銀行信用卡，參加所謂「金卡會
    員黃金護罩專案」故與被告定約，當時原告僅填具個人基本資料，被告並未就原
    告身體狀況為書面詢問，而八十九年二月十日被告固曾理賠二萬六千一百六十四
    元，惟此係因被告認原告有外傷住院即應予理賠，且該次申請金額不高，被告無
    調查審核原告是否出於意外傷害之必要，從而被告於原告八十九年七月十九日即
    本件申請理賠之前，對於原告既往症並非知情，至原告謂定約時已告知被告渠有
    舊疾，被告爰否認之。原告迭以被告給付住院日額保險金，主張被告自承傷害出
    於意外，惟本件被告既已否認原告傷害為意外造成，且核前揭住院日額保險金之
    理賠，與判斷原告傷殘是否意外導致無涉，是原告主張實無理由。
  (四)經核以下事證，縱認原告主張之跌倒為真，其殘廢亦應非該跌倒所造成：
    (1)原告早於七十三年間即因「坐骨神經痛」、「神經根病變」、「腰椎神經失效
      」、「腰椎壓迫」等症至台大醫院診治，八十一年六月十七日又因「右側垂足
      ，腰椎神經根病變」在同一醫院就診，經該院診斷為「陳舊性椎間軟骨盤突出
      症」。
    (2)原告八十九年一月即原告主張跌倒受傷期間曾至台北市立和平醫院就診，據該
      院主治醫師，亦為原告堂兄之廖文裕所證「當時原告下背痛而到醫院來向我求
      診，起先懷疑是椎間板突出，後來電腦斷層掃描是脊椎狹窄症，這應該是有新
      傷也有舊傷，脊椎狹窄正式應為脊椎韌帶肥厚所造成的，至於為何原因會韌帶
      肥厚並不清楚，一般是退化為主，退化可能是舊傷造成的，痛則是新傷造成的
      。」，至其所謂「新傷」，依廖文裕補充說明「只要是姿勢不良、提重物、開
      車開太久等等就有可能造成新傷、原因有很多種可能。」（參見鈞院九十一年
      一月二十一日言詞辯論筆錄），可見原告傷殘不一定與跌倒有關，最有可能是
      舊傷退化所造成。
    (3)依前省立桃園醫院醫師李偉強所述「八十九年五月三日原告有在我們的醫院神
      經內科做過檢驗，這個病變發生的原因應該在檢查前半年以上的時間。」（參
      見鈞院民國九十一年三月四日言詞辯論筆錄），如以檢驗日八十九年五月三日
      往前推算半年，則早逾原告自述跌倒發生事故之八十九年一月八日，益見原告
      主張不實。
    (4)更依財團法人長庚紀念醫院之鑑定，原告垂足原因「應和此次受傷無關」，其
      下背及腳痛的原因「只能認定其為長期脊椎退化症及有明顯慢性骨刺」「是否
      是外傷致其中任何一項病變？‧‧‧難以明確判斷。」，其申請殘障原因「綜
      言之，殘障證明的取得和七十三年間遺留下來之神經缺損及長期腰背退化有直
      接的關係。」（參見該院九十一年七月三十日（九一）長庚院法字第○六七五
      號函附件），顯然原告傷殘應直接出於舊疾。
    (5)至原告所謂間隔時日已久舊疾痊癒，實與前述醫師證詞與醫院專業鑑定結果不
      符，其所提自行搬負重物照片，亦經上開鑑定判斷僅能「顯示病患之上半身力
      量是完好的」而「下半身負重持久力及行動力才是診斷腰背病患的證據」，故
      「不能以一時之力量來評斷當時是毫無腰椎疾病症狀的」（參見長庚醫院前揭
      函附件），從而不足採信。
    (6)更退萬步言，縱認原告傷殘與跌倒非全然無關，揆諸我國保險法權威學者施文
      森之解釋，傷害保險既以意外事故所致傷害為承保範圍，故不僅意外事故與傷
      害所致殘廢應有因果關係，且須意外事故構成傷害之直接及單獨原因時，保險
      人始予理賠，是苟原告舊疾對其傷殘仍有影響，其跌倒並非傷殘之直接及單獨
      原因，則被告仍可拒絕理賠。
三、證據：聲請傳訊證人廖文裕，向台大醫院、和平醫院及行政院衛生署桃園醫院調
    取原告之病歷，及送行政院衛生署醫事審議委員會鑑定，並提出契約影本一件、
    台大醫院診斷書影本一件、最高法院判決影本一件、台大醫院病歷影本一件、施
    文森著「傷害保險－示範條款及判決例之解釋」第四十四頁、四十五頁影本一份
    為證。
丙、本院依被告之聲請將本件送行政院衛生署醫事審議委員會鑑定，並依行政院衛生
    署醫事審議委員會之建議依職權改送長庚醫院鑑定，復依原告聲請送長庚醫院為
    補充鑑定。
    理      由
一、程序方面：按當事人得以合意定第一審管轄法院，民事訴訟法第二十四條第一項
    前段定有明文。本件兩造間保險合約主約第二十二條前段約定，若因本契約涉訟
    時，以要保人（即原告）住所所在地地方法院為管轄法院，從而本件本院應有管
    轄權，合先敘明。
二、原告主張意旨略以：(一)原告原向被告投保意外傷害保險一年（含一千萬元意外傷
    害保險主約，及一千元意外傷害醫療保險金日額給付附約在內），被告並無書面
    詢問，但有用電話問原告，追蹤五年病史，原告未經體檢即獲核保，期滿後復續
    保一年；(二)原告於續保保險有效期間內，在家中進行果樹整理及施肥工作時，不
    慎意外跌倒導致腰部受傷，除有證人目睹其事，被告並已依附約支付含利息在內
    住院廿六日之意外傷害保險醫療金二萬六千一百六十四元，足見被告本已認定確
    係意外；(三)根據原告殘廢程度，被告依主約應給付三百五十萬元，被告卻藉口原
    告係舊疾造成殘廢而拒不理賠，然舊疾早經痊癒，本件純屬新傷意外，被告應予
    理賠；(四)退萬步言，縱認本件原告之受傷除新傷外，並有舊疾之因素，仍屬意外
    事故造成傷害而應理賠，被告辯稱必須意外事故構成傷害之直接及單獨原因時方
    負理賠之責，乃學者施文森個人見解，不符契約內容；(五)長庚醫院之鑑定報告，
    內容可議之處甚多，又不願對其內容負責補充鑑定，反誣指原告至鑑定醫師門診
    處抗議，該鑑定報告不足為憑等語。
三、被告答辯意旨則以：(一)原告確有向被告投保，但因係辦信用卡時參加的，並沒有
    書面詢問的資料；(二)原告遭受殘廢之症狀，乃舊疾之病因，加上其工作性質，長
    期累積退化所致，故其現有殘廢狀況乃舊疾因素，並非新傷意外所致，被告無理
    賠責任，至於意外傷害保險醫療金二萬六千一百六十四元之理賠，乃係就住院治
    療之住院日額理賠，凡因外傷有住院治療即予理賠，與此傷是否導致原告現主張
    之殘廢無涉；(三)退萬步言，縱認本件原告之受傷除舊疾外，並有新傷之因素，因
    新傷並非傷害直接且單獨之原因，依權威學者施文森見解，仍不能認定係新傷意
    外造成殘廢，被告不負理賠責任；(四)縱被告有理賠責任，被告亦否認原告所受殘
    廢狀態乃保單附件所載之「殘廢程度與保險金給付表」中第四級第十六項「脊柱
    永久遺留顯著運動障礙者」，自無應獲給付比率百分之三十五之問題；(五)根據長
    庚醫院鑑定報告，顯然原告傷殘應直接出於舊疾云云。
四、兩造對於下列事項不爭執：(一)原告確有向被告投保一千萬元意外傷害保險主約，
    及一千元意外傷害醫療保險金日額給付附約；(二)被告確有依附約就原告本件所稱
    事故支付意外傷害保險醫療金二萬六千一百六十四元（包括遲延支付利息一百六
    十四元）；(三)本件投保係原告辦信用卡時參加的，被告並無書面詢問原告的資料
    ，也無法提出；(四)原告確有輕度肢障。兩造爭執重點在於：(一)原告遭受輕度肢障
    之症狀，係僅出於舊疾之病因，被告毋庸理賠？或僅出於新傷之因素，被告當然
    應理賠？或舊疾新傷均與原告輕度肢障之症狀有關？(二)如舊疾新傷均與原告輕度
    肢障有關，應認為新傷並非直接且單獨之原因而不予理賠？或認為既有新傷因素
    即屬意外事故而應予理賠？(三)被告關於意外傷害保險醫療金二萬六千一百六十四
    元之理賠，應如何評價？若被告應理賠，應給付比率是否如原告所稱為百分之三
    十五？(四)長庚醫院之鑑定報告，不願再為補充鑑定，法律上應作何評價？被告未
    作書面詢問，法律上又應如何評價？爰就上揭爭點說明如后。
五、原告遭受輕度肢障之狀況，參酌相關證人證言，依最高法院判例見解，無法認定
    與新傷具有相當因果關係，請求殘廢給付自無理由；至於原告住院治療，應與新
    傷有相當因果關係，被告因而給付原告意外傷害保險醫療金並無不合：
  (一)按所謂相當因果關係，係指依經驗法則，綜合行為當時所存在之一切事實，為客
    觀之事後審查，認為在一般情形下，有此環境、有此行為之同一條件，均可發生
    同一之結果者，則該條件即為發生結果之相當條件，行為與結果即有相當之因果
    關係。反之，若在一般情形下，有此同一條件存在，而依客觀之審查，認為不必
    皆發生此結果者，則該條件與結果不相當，不過為偶然之事實而已，其行為與結
    果間即無相當因果關係，有最高法院七十六年度台上字第一九二號刑事判例意旨
    可稽，合先敘明。
  (二)茲先就原告所稱受傷及住院治療經過，引用相關證人證言如下：
    (1)關於原告受傷之經過，證人廖永城證稱：「當天我請原告用單輪推車載兩包肥
      料，結果原告的腳絆到樹枝，推車掉到一個坑裡面，坑的深度大概到腰間，人
      也跟著掉下去，我跑過去要拉原告起來，問原告有沒有事，原告說腰會痛但沒
      有流血。」（本院九十一年一月二十一日言詞辯論筆錄參照）；證人林進宗證
      稱：「原告當時跌倒時，我離原告有三公尺遠和原告的父親正在聊天，原告是
      被樹枝絆倒，原告叫了很大聲‧‧‧，他是跌到約有一公尺以下的田裡，當時
      原告有說他腰痛。」、「當初我是為了勘查路燈而去原告家的，當初原告的父
      親叫原告去載兩包肥料到田裡去，結果載到一半，原告就跌倒了，所以跌倒前
      原告是在載肥料。」（本院九十一年三月四日言詞辯論筆錄參照）。
    (2)關於原告住院治療之經過，原告之堂兄即證人廖文裕證稱：「當時原告下背痛
      而到醫院來向我求診，起先懷疑是椎間板突出，後來電腦斷層掃描是脊椎狹窄
      症，這應該是新傷也有舊傷，脊椎狹窄症是因為脊椎韌帶肥厚所造成的，至於
      為何原因會韌帶肥厚並不清楚，一般是以退化為主，退化可能是舊傷造成的，
      痛則是新傷造成的」（本院九十一年一月二十一日言詞辯論筆錄參照）。
  (三)根據前揭證人廖永城、林進宗之證言，原告確有被樹枝絆倒，而跌到約一公尺以
    下的地方，因而發生腰痛狀況，參酌前揭證人廖文裕之證言，原告因新傷造成之
    疼痛，進而住院治療，與跌倒間具有前揭最高法院判例意旨所述之相當因果關係
    ，被告因而就住院治療部分，給付原告意外傷害保險醫療金並無不合；然另一方
    面，治療之最終結果，原告有輕度肢障的狀況，根據原告之主治醫師即前揭證人
    廖文裕之證言，並非單純是新傷的因素，也有舊傷的因素，以前揭最高法院判例
    意旨所述之相當因果關係角度言，若一般之人發生與原告跌倒相同之狀況，因並
    無舊傷之因素，顯然未必會發生輕度肢障之狀況，從而原告所受新傷與輕度肢障
    間，並無相當因果關係，請求殘廢給付自無理由。
  (四)本件被告答辯狀所引用學者施文森見解，列舉傷害保險所承保之傷害，須意外事
    故為傷害之直接且單獨之原因，與前揭最高法院判例意旨顯示之實務通說關於相
    當因果關係之見解相符，並非如原告所稱，僅係該學者個人見解，附此敘明。
六、本件其他爭點，於本件判決結果不生影響，故僅簡要說明如下：
  (一)保險法第六十四條第一項規定：「訂立契約時，要保人對於保險人之書面詢問，
    應據實說明。」，本件被告既未對原告為書面詢問，應無原告未據實說明而違反
    說明義務之問題。
  (二)原告主治醫師廖文裕既已到庭作證並接受兩造詢問，其證言證據力遠高於任何機
    關鑑定，更何況其為原告之堂兄，實無偏頗於被告之理。本件長庚醫院鑑定報告
    ，原告有所質疑，長庚醫院拒絕補充鑑定，形同無最終之鑑定結論，但既有前揭
    證人廖文裕之證詞足憑，有無最終鑑定結論於本件實無影響，自無再送行政院衛
    生署醫事審議委員會進行鑑定之必要。
  (三)證人李偉強雖有開立保險殘廢診斷書，但係事故發生半年後為診斷及開立（事故
    日期八十九年一月八日，李醫師診斷時間八十九年七月十八日），而其證稱並沒
    有辦法具體指明病變是多久的時間（本院九十一年三月四日言詞辯論筆錄參照）
    ，顯然對舊疾與新傷之問題不若證人廖文裕清楚，自亦無從以其證言推翻證人廖
    文裕之證言，附此敘明。
  (四)被告既毋庸給付殘廢給付之保險金，原告是否符合「殘廢程度與保險金給付表」
    中第四級第十六項「脊柱永久遺留顯著運動障礙者」之情形，自無探究必要。
七、綜上所述，原告本於契約之法律關係提起本件訴訟，主張被告應給付原告三百五
    十萬元及年息百分之十的利息，其請求為無理由，自不應准許，而應予駁回。又
    原告之訴既經駁回，其假執行之聲請失所附麗，應併予駁回。
八、兩造之其餘攻擊防禦方法，於本件判決結果無影響，爰不一一論列，附此說明。
九、據上論結，原告之訴為無理由，依民事訴訟法第七十八條，判決如主文。
中      華      民      國    九十二    年      七      月    二十三    日
                                臺灣桃園地方法院民事第一庭
~B法      官  文衍正
右為正本係照原本作成
如對本判決上訴，須於判決送達後廿日內向本院提出上訴狀
中      華      民      國    九十二    年      七      月    二十三    日
~B法院書記官  李劍龍


司法院資訊處製作；財團法人民間司法改革基金會備份。
